【裁判字號】    94,上更(一),95
【裁判日期】    950124
【裁判案由】    返還借款
【裁判全文】
臺灣高等法院民事判決                94年度上更(一)字第95號
上  訴  人  丙○○
                        4
訴訟代理人  賴玉梅律師
            周福珊律師
被上訴人    甲○○
            乙○○
共      同
訴訟代理人  洪維煌律師
上列當事人間請求返還借款事件，上訴人對於中華民國92年8月7
日臺灣板橋地方法院92年重訴字第85第一審判決提起上訴，經最
高法院第一次發回更審，本院於95年1月10日言詞辯論終結，判
決如下：
    主      文
原判決關於駁回上訴人後開第二項之訴部分，及該部分訴訟費用
之裁判均廢棄。
被上訴人乙○○應將原判決附表三所示不動產所有權移轉登記予
被上訴人甲○○。
第一、二審及發回前第三審訴訟費用（除確定部分外）由被上訴
人負擔。
    事實及理由
一、上訴人原依民法第244條第4項規定，請求被上訴人乙○○將
    原判決附表三所示不動產移轉登記予被上訴人甲○○，嗣於
    本院就同一基礎事實，追加主張依民法第242條規定為請求
    ，依民事訴訟法第446 條第1項、第255條第1項第2款，自為
    法之所許，合先敘明。
二、上訴人主張：被上訴人甲○○於民國（下同）79年、80年間
    ，陸續以如原判決附表一所示支票及本票，向伊借款新台幣
    （下同）6,186,000元，及向訴外人即上訴人之夫黃景堂借
    款4,155,880元，合計10,341,880元。嗣被上訴人甲○○所
    交付上開支票及本票於屆期提示時，均遭退票，迭經催討無
    果後，被上訴人甲○○除於89年8月15日將其獨資經營之訴
    外人富通電信工程有限公司（下稱富通公司）所有，如原判
    決附表二所示不動產，以買賣為原因，實際上為贈與，移轉
    登記予其女即被上訴人乙○○名下。另於91年1月27日與訴
    外人賴香蓮簽訂不動產買賣契約，購買如原判決附表三所示
    之不動產，亦於同年3月21日指名移轉登記為被上訴人乙○
    ○所有，其所為贈與行為及第三人利益契約行為均屬無償，
    顯有害於伊之債權。茲訴外人黃景堂已將其對被上訴人甲○
    ○之上開4,155,880元借款債權讓與予上訴人，上訴人並以
    準備書狀之送達，為對被上訴人甲○○債權讓與之通知等情
    ，並基於民法第244條撤銷訴權及第242條代位之法律關係，
    求為命被上訴人乙○○應將原判決附附表三所示不動產所有
    權移轉登記予被上訴人甲○○之判決（上訴人另請求被上訴
    人甲○○返還借款10,341,880元本息部分，業經原法院判決
    其勝訴確定，其請求撤銷原判決附表二所示不動產之贈與行
    為暨命被上訴人乙○○移轉該部不動產所有權予被上訴人甲
    ○○部分，經原判決其敗訴後未據聲明不服，已告確定。另
    其請求撤銷被上訴人甲○○指定被上訴人乙○○為原判決附
    表三所示不動產所有權移轉之受讓人之意思表示部分，業經
    發回前本院判決上訴人勝訴，被上訴人未據聲明不服，亦告
    確定）。
三、被上訴人則以：原判決附表三所列不動產，則係訴外人賴香
    蓮售予被上訴人乙○○，非被上訴人甲○○所購買，且購買
    該不動產之資金，亦非被上訴人甲○○所支出，伊等並無詐
    害上訴人債權之情事等語，資為抗辯。
四、按債務人所為之無償行為，有害及債權者，債權人得聲請法
    院撤銷之。債權人依第1項或第2項之規定聲請法院撤銷時，
    得並聲請命受益人或轉得人回復原狀。但轉得人於轉得時不
    知有撤銷原因者，不在此限。民法第244條第1項、第4項定
    有明文。本件上訴人主張其為被上訴人甲○○之債權人，對
    於被上訴人甲○○有10,341,880之借款債權乙節，業經原審
    判決被上訴人甲○○應給付上訴人10,341,880元本息確定在
    案。又上訴人主張被上訴人甲○○於91 年1月27日與訴外人
    賴香蓮簽訂不動產買賣契約，購買如原判決附表三所示之不
    動產，嗣於同年3月21日指定以其女即被上訴人乙○○為該
    不動產移轉登記之名義人，侵害其債權，其意思表示應予撤
    銷部分，亦經發回前本院判決被上訴人甲○○指定被上訴人
    乙○○為原判決附表三所示不動產所有權移轉之受讓人之意
    思表示應予撤銷確定在案。又原判決附表三所示不動產係被
    上訴人甲○○與訴外人賴香蓮訂立不動產買賣契約所購買，
    被上訴人甲○○為買賣契約之買受人，有買賣契約影本在卷
    可稽（見原審卷第87至90頁），故被上訴人甲○○原應為不
    動產所有權移轉之受讓人，惟因其指定被上訴人乙○○為不
    動產所有權移轉之受讓人而登記為被上訴人乙○○名義，茲
    被上訴人甲○○指定被上訴人乙○○為不動產所有權移轉之
    受讓人之意思表示既經撤銷，自應回復依買賣契約書所載為
    以買受人被上訴人甲○○為不動產所有權移轉之受讓人。則
    上訴人主張被上訴人乙○○應依民法第244條第4項規定回復
    原狀，將原判決附表三所示不動產所有權移轉登記予被上訴
    人甲○○，自非無據。
五、從而，上訴人本於民法第244條行使撤銷權之法律關係，主
    張被上訴人乙○○應將原判決附表三所示不動產所有權移轉
    登記予被上訴人甲○○，為有理由，應予准許。原審就此部
    分為上訴人敗訴之判決，尚有未洽。上訴意旨指摘原判決不
    當，求予廢棄改判，為有理由。爰由本院予以廢棄改判如主
    文第二項所示。
六、本件事證已臻明確，兩造其餘之攻擊防禦方法及所提之證據
    ，經審酌後認均無礙判決之結果，爰不予一一論述。
七、據上論結，本件上訴為有理由，依民事訴訟法第450條、第
    78條、第85條第1項，判決如主文。
中    華    民    國    95    年    1     月    24    日
                  民事第三庭  審判長法  官  林敬修
                                    法  官  藍文祥
                                    法  官  張靜女
正本係照原本作成。
如不服本判決，應於收受送達後20日內向本院提出上訴書狀，其
未表明上訴理由者，應於提出上訴後20日內向本院補提理由書狀
（均須按他造當事人之人數附繕本）上訴時應提出委任律師或具
有律師資格之人之委任狀；委任有律師資格者，另應附具律師資
格證書及釋明委任人與受任人有民事訴訟法第466條之一第一項
但書或第二項（詳附註）所定關係之釋明文書影本。
中    華    民    國    95    年    1     月    25    日
                                    書記官    廖麗蓮
附註：
民事訴訟法第四百六十六條之一（第一項、第二項）：
對於第二審判決上訴，上訴人應委任律師為訴訟代理人。但上訴
人或其他法定代理人具有律師資格者，不在此限。
上訴人之配偶、三親等內之血親、二親等內之姻親，或上訴人為
法人、中央或地方機關時，其所屬專任人員具有律師資格並經法
院認為適當者，亦得為第三審訴訟代理人。


司法院資訊處製作；財團法人民間司法改革基金會備份。
